【裁判字號】    97,上,213
【裁判日期】    970513
【裁判案由】    侵權行為損害賠償
【裁判全文】
臺灣高等法院民事判決                   97年度上字第213號
上訴人即附  甲○○
帶被上訴人
兼  上一人
訴訟代理人  丙○○
被上訴人即  丁○○
附帶上訴人
            欣欣客運股份有限公司
上  一  人
法定代理人  乙○○
上列二人共同
訴訟代理人  劉明鏡律師
複  代理人  戊○○    住台北市○○○街92號12樓之1
上列當事人間侵權行為損害賠償事件，上訴人對於中華民國 96
年12月18日臺北地方法院95年度重訴字第594號第一審判決提起
上訴，被上訴人為附帶上訴，本院於97年4月29日言詞辯論終結
，判決如下：
    主  文
上訴及附帶上訴均駁回。
第二審訴訟費用關於上訴部分，由上訴人丙○○負擔十分之七，
甲○○負擔十分之三；附帶上訴部分，由被上訴人連帶負擔。
    事  實
甲、上訴人即附帶被上訴人丙○○、甲○○方面：
壹、聲明：
一、原判決關於駁回上訴人後開第二項之訴部分廢棄。
二、上開廢棄部份，被上訴人應再連帶給付上訴人丙○○新台幣
    （下同）372萬9261元、甲○○223萬2389元，及被上訴人丁
    ○○自95年2月10 日起、被上訴人欣欣客運股份有限公司自
    95年2月15日起，均至清償日上，按年息5%計算之利息。
三、前項聲請，請准供擔保，宣告假執行。
四、駁回對造之附帶上訴。
貳、陳述：除與原判決記載相同者外，補稱略以：
一、上訴人甲○○現因病休學中。
乙、被上訴人即附帶上訴人丁○○、欣欣客運股份有限公司（下
    稱欣欣客運公司）方面：
壹、聲明：
一、上訴駁回。
二、如受不利判決，請准供擔保宣告免為假執行。
三、原判決不利於附帶上訴人部分廢棄。
四、上開廢棄部分，駁回對造於第一審之訴及假執行之聲請。
貳、陳述：除與原判決記載相同者外，補稱略以：
一、甲○○於本件車禍發生時，已成年且上班就業領有薪資，當
    時並非在學學生，亦非無工作能力，無扶養費請求權。
二、原判決酌定之慰撫金過高，應予核減至100萬元以下。
    理  由
一、
(一)、上訴人丙○○、甲○○主張：被上訴人丁○○受僱於被上訴
    人欣欣客運公司，擔任大客車駕駛工作，其於民國94年6 月
    22日上午10時13分許，駕駛欣欣客運236線，車牌號碼792-A
    B之營業大客車，沿台北市○○區○○路3段由東往西方向行
    駛，行經興德路3段26號對面（即興德路3段與興德路口前分
    隔島缺口），疏未注意車前狀況，且未減速慢行，致閃避不
    及而碰撞被害人己○○，致己○○氣胸併顱內出血，經送醫
    急救，仍於94年6月23日7時45分不治死亡。丁○○駕駛大客
    車，違反道路交通安全規則，因而肇事致己○○死亡，應負
    賠償責任。被上訴人欣欣客運公司為丁○○之僱用人，應負
    連帶賠償之責。上訴人丙○○、甲○○分別為己○○之配偶
    、子女，受有下述損害：(一)、丙○○所受損害：醫療費 605
    元、殯葬費用32萬2826元、撫養費146萬7546元、慰撫金300
    萬元，合計479萬0977 元，扣除已領汽車強制責任保險金75
    萬元，其餘為404萬0977 元。(二)、甲○○所受損害：扶養費
    26萬4778元、慰撫金300萬元，合計326萬4778元，扣除已領
    汽車強制責任保險金75萬元，其餘為251萬4778 元。爰依民
    法第184條第1、3項、第188條第1項、第192條、第194 條等
    規定，請求被上訴人丁○○、欣欣客運公司應連帶給付丙○
    ○404萬0977元、甲○○251萬4778元，及各自起訴狀繕本送
    達翌日起至清償日止，按年息5%計算之利息。
(二)、被上訴人對丁○○係欣欣客運公司雇用之大客車司機，駕駛
    欣欣客運公司大客車，於上揭時、地，撞及己○○，己○○
    因而致死，上訴人為己○○之配偶、子女等情不爭執。但辯
    以丁○○駕駛車輛均依規定行駛，並無違反道路交通安全規
    則情事，本件車禍係己○○於禁止行人穿越之路段，由停在
    路旁之廂型貨車前衝出，致丁○○猝不及防，丁○○對系爭
    車禍之發生並無何過失，不負侵權行為之責，欣欣客運公司
    亦無庸負連帶賠償之責。縱認丁○○有過失，其亦應僅負百
    分之10責任，又丙○○個人捐款予財團法人天主教方濟各會
    8萬7500元部分，非屬殯葬費。甲○○（74年11 月生）於本
    件車禍發生時，已成年且已上班就業領有薪資，其應無請求
    扶養費之權利。原審酌定之慰撫金過高，應予核減為100 萬
    元以下。上訴人已領汽車強制保險給付應予扣除等語。
(三)、原審認丙○○之損害為醫藥費605元、喪葬費32萬2826 元、
    扶養費0元、慰撫金180萬元，合計212萬3431 元；甲○○之
    損害為扶養費26萬4778元、慰撫金180萬元，合計206萬4778
    元。本件己○○應負百分之50過失責任，上訴人上開損害金
    額經酌減百分之50後，丙○○為106萬1716元、甲○○為103
    萬2389元，再各扣除已領汽車強制責任保險給付75萬元後，
    丙○○為31萬1716元、甲○○為28萬2389元。判決被上訴人
    丁○○、欣欣客運公司應連帶給付丙○○31萬1716元、給付
    甲○○28萬2389元並各加計遲延利息，駁回上訴人其餘請求
    。上訴人就其敗訴部分提起上訴，被上訴人就其敗訴部分提
    起附帶上訴。
二、本件兩造不爭執事項如下述：
(一)、被上訴人丁○○受僱於被上訴人欣欣客運公司，擔任公司大
    客車駕駛。被上訴人丁○○於上揭時、地，駕駛欣欣客運公
    司之大客車，撞及己○○，致己○○於94年6月23日7時45分
    死亡，有台北地檢署相驗屍體證明書可按（見附民卷第8 頁
    ）。
(二)、本件肇事地點即興隆路3段26號對面，亦即興德路3段與興德
    路交岔口無號誌標誌，僅繪設黃網線，路口未繪設行人穿越
    道，且該路口往西方面之54公尺處設有行人穿越道及人行天
    橋，往東方向之74公尺處設有行人穿越道。丁○○駕駕之大
    客車肇事後，右前擋風玻璃破裂等情，有台北市政府交通局
    95年5月18日北市交工字第09532447300號函、現場圖、現場
    照片、台北市車輛行車事故鑑定委員會鑑定意見書記載可稽
    （見原審卷(一)第30頁、46頁、90頁、本院卷(二)第185頁）。
(三)、上訴人丙○○（民國40年4月生）、甲○○（民國74年11 月
    生）係己○○之妻、子，已分別領取汽車強制責任險理賠金
    75萬元。
三、茲審酌本件上訴人丙○○、甲○○之請求是否有理由：
(一)、丁○○就本件車禍有無過失？
１、上訴人主張被上訴人丁○○駕駛大客車違反道路交通安全規
    則，因而肇事撞及己○○致死亡，被上訴人則以上開情詞置
    辯。
２、查：
、本件肇事地點即興隆路3 段與興德路交岔口無號誌標誌，僅
    繪設黃網線，路口未繪設行人穿越道，丁○○大客車肇事後
    ，右前擋風玻璃破裂等情，已如上述。
、本件依道路交通事故現場圖所載，己○○血跡分布在外側車
    道靠近內、外側車道間之車道線附近。系爭大客車除右後車
    尾部分在外側車道以外，其餘車身均在內側車道，其煞車痕
    跡分別為右後車輪為1．6公尺、左後車輪為1．5公尺、右前
    車輪為1．2公尺（見本院卷(二)185頁）
、證人庚○○○（即系爭車輛乘客）於刑事案件結證稱：己○
    ○從一輛發財車的旁邊衝出來，該發財車剛要右轉進去菜市
    場，但是當時系爭大客車在內側車道，發財車在外側，系爭
    大客車與發財車中間不僅約有6、7尺、車子可以通過的距離
    ，且中間沒有其他車輛等語（見原審卷(二)第131 頁背面本院
    95年度交上訴字第26號刑事判決第6頁記載）。
３、本院斟酌己○○及大客車均係在運動中發生碰撞，且其撞擊
    力量已造成大客車擋風玻璃破裂，及己○○血跡分佈位置、
    大客車肇事後停放位置及其煞車痕跡長度等情狀，綜合判斷
    ，前開血跡分佈位置應係己○○遭大客車撞擊彈飛後跌落之
    位置，並非大客車撞擊被害人之碰撞點，碰撞點應係在大客
    車停放之位置，向後扣除前開煞車痕跡之長度（即1．2公尺
    至1．6公尺之間），且係在內、外側車道間之車道線附近。
    是以對照前開現場圖，碰撞位置大約在該肇事路口前之黃色
    網狀線前緣，靠近內、外側車道車道線附近。本件撞擊點既
    係在內、外側車道之車道線附近，且己○○穿越該道路時，
    外側車道並無足以擋住被上訴人丁○○視線之車輛，丁○○
    竟未及時發現己○○穿越道路，顯見丁○○有未注意車前狀
    況且未隨時採取必要之安全措施之情。
４、按按設有行人穿越道、人行天橋或人行地下道時，必須經由
    行人穿越道、人行天橋或人行地下道穿越，不得在其100 公
    尺範圍內穿越道路，道路交通安全規則第134條第1項第1 款
    定有明文。又汽車行駛時，駕駛人應注意車前況狀況及兩車
    併行之間隔，並隨時採取必要之安全措施，第94條第3 項。
    依上所述，堪認本件被害人未依規定穿越道路，且丁○○未
    注意車前狀況並隨時採取必要之安全措施，致撞及己○○，
    己○○因而到倒地受傷致死。是本件被害人之死亡與丁○○
    之過失行為間有相當因果關係。雖己○○未依規定穿越道路
    ，亦有過失，惟丁○○之過失責任並不因而免除，其仍應負
    過失侵權行為之責。
(二)、上訴人丙○○、甲○○因己○○死亡，所受損害：
１、按因故意或過失，不法侵害他人之權利者，負損害賠償責任
    。又受僱人因執行職務，不法侵害他人之權利者，由僱用人
    與行為人連帶負損害賠償責任。又不法侵害他人致死者，對
    於支出醫療及增加生活上需要之費用或殯葬費之人，亦應負
    損害賠償責任。被害人對於第三人負有法定扶養義務者，加
    害人對於該第三人亦應負損害賠償責任。不法侵害他人致死
    者，被害人之父、母、子、女及配偶，雖非財產上之損害，
    亦得請求賠償相當之金額。民法第184條第1項、第188條第1
    項、第192條第1項、第2項、第194條分別定有明文。丁○○
    不法侵害己○○，即應對丙○○、甲○○因而所受之損害，
    負賠償責任，欣欣客運公司為丁○○之僱用人應負連帶賠償
    之責。
２、上訴人丙○○所受損害：
、醫療費605元部分：
    丙○○主張其因己○○受傷死亡支出醫療費用 605元，業據
    提出醫療費用收據為證（見附民卷第12頁），且為被上訴人
    所不爭執，其此部分請求，應屬有據。
、殯葬費32萬2826元部分：
    丙○○主張其因己○○死亡支付殯葬費用32萬2826元，業據
    提出收據等為證（見附民卷第13-25頁 ）。被上訴人除爭執
    方濟教會捐款8萬7500元非必要殯葬費用，其餘均不爭執。
    查丙○○對方濟教會捐款8萬7500 元，乃係為使被害人得安
    葬於天主教方濟墓園之墓穴，自為必要之殯葬費用。從而丙
    ○○此部分主張，應屬正當。
、扶養費146萬7546元部分：
I、上訴人主張其因己○○死亡受有14年 （即55歲至69歲 ）計
    146萬7546元扶養費之損失。
II、按夫妻互負扶養之義務，其負扶養義務之順序與直系血親卑
    親屬同，其受扶養權利之順序與直系血親尊親屬同；受扶養
    權利者，以不能維持生活而無謀生能力者為限，前項無謀生
    能力之限制，於直系血親尊親屬，不適用之。民法第1116條
    之1條及第1117條第1項、第2 項分別定有明文。所謂不能維
    持生活，係指不能以自己之財產維持生活者而言；反面言之
    ，如能以自己之財產維持生活者，即無受扶養之權利。
III、查上訴人丙○○為國軍聘雇人員，月薪約4 萬元（見本院卷
    (一)第208頁背面），其93年至94年，每年收入約為57 萬元至
    58萬元，且名下有房屋、土地（價值約為319 萬元），有稅
    務電子閘門財產所得調件明細表可稽（見原審卷(二)第116-12
    4 頁），是堪認丙○○並無不得以自己所有之財產維持生活
    之情。從而其主張受有扶養費146萬7546 元之損害，即難認
    為真正。
、慰撫金300萬元：
    查丙○○為己○○配偶，其職業所得、財產情形如上述。丁
    ○○係以駕駛營生，欣欣客運公司為公路汽車客運業，資本
    總額為2億8174萬9550元（ 有公司變更登記表可稽，見調字
    卷第17頁），爰斟酌兩造資力及本件車禍發生等情狀，認丙
    ○○請求慰撫金300萬元尚屬過高，應以180萬元為適當，逾
    此金額之請求，不應准許。
、依上所述，丙○○得請求賠償之損害為支出醫療費605 元、
    殯葬費32萬2826元及慰撫金180萬元，合計212萬3431元。
３、上訴人甲○○所受損害：
、扶養費26萬4778元：
I、甲○○主張其因己○○死亡受有2年之扶養費損失計26萬477
    8元。
II、按父母對於未成年子女負扶養義務，民法第1116條之2 規定
    參照。又直系血親相互間互負扶養之義務，凡不能維持生活
    而無謀生能力時，皆有受扶養之權利，並不以未成年為限。
    又所謂謀生能力並不專指無工作能力者而言，雖有工作能力
    而不能期待其工作，或因社會經濟情形失業，雖已盡相當之
    能事，仍不能覓得職業者，亦非無受扶養之權利，故成年之
    在學學生，未必即喪失其受扶養之權利（最高法院56年台上
    字第795號判例要旨參照）。
III、查本件己○○死亡時（94年6月23日），甲○○（74年11 月
    22日生）尚未滿20歲，則於其成年（94年11月22日）前，其
    父己○○、母丙○○對之有扶養義務。又甲○○於94學年度
    上學期、95學年度上學期，均於東南技術學院附設專科進修
    學校「進二專資訊管理科」註冊就讀，有學生證可按（見原
    審卷(一)第246頁），另甲○○於94年10月14 日即至萬芳醫院
    精神科就診，有病歷可稽（見原審卷(一)第15頁），且因病休
    學（參見本院卷第208 頁背面），又甲○○並無所得或財產
    ，有稅務電子閘門財產所得調件明細表可稽（見原審卷(二)第
    125-126頁 ），是堪認甲○○不能維持生活且無謀生能力，
    則其主張因己○○死亡，受有二年扶養費之損失乙節，應為
    可採。爰審酌甲○○居住於台北市，而92年台北市平均每人
    每年消費支出為27萬1236元，丙○○、己○○二人對甲○○
    各有1/2 扶養義務，依前開標準計算，並依霍夫曼計算法扣
    除中間利息後，甲○○二年受扶養權利之損害金額為  26萬
    4778元（27萬1236元×1.00000000÷2＝26萬4778元 ）。甲
    ○○此部分請求應屬有據，應予准許。
、慰撫金300萬元部分：
    查甲○○為己○○之子，其於己○○亡故後，即於94年10月
    14日前往精神科就診，堪認其因己○○死亡，精神受創非輕
    。爰斟酌兩造資力及本件車禍發生等一切情狀，認甲○○請
    求慰撫金300萬元尚屬過高，應以180萬元為適當，逾此金額
    之請求，不應准許。
、依上所述，甲○○請求賠償之損害為扶養費26萬4778元、慰
    撫金180萬元，合計206萬4778元。
(三)、本件丙○○、甲○○得請求賠償之數額：
１、被上訴人抗辯本件車禍，己○○與有過失，主張過失相抵云
    云。
、查本件己○○未依規定穿越道路，且丁○○未注意車前狀況
    ，並隨時採取必要之安全措施，致撞及己○○，己○○因而
    到倒地受傷致死已如上述。是堪認本件己○○對損害之發生
    與有過失，本院認本件車禍，被害人應負二分之一過失責任
    ，丁○○應負二分之一過失責任，爰依民法第217 條規定減
    輕被上訴人賠償金額二分之一。
、雖上訴人主張本件肇事路口並非禁止行人穿越路段，己○○
    並無過失云云。
    按依道路交通管理處罰條例第3條1項第4 款規定「行人穿越
    道：指在道路上以標線劃設，供行人穿越道路之地方。」本
    件興隆路3 段與興德路交岔口僅繪設黃網線，路口未繪設行
    人穿越道，則該處即非「行人穿越道」，是上訴人此部分主
    張為不可採。
、上訴人丙○○、甲○○所受損害依序為212萬3431元、206萬
    4778元，本件減輕被上訴人賠償金額二分之一，被上訴人應
    負賠償金額依序為丙○○106萬1716元（0000000/2=0000000
    ）、甲○○103萬2389元（0000000/2=0000000）。
２、按保險人依強制汽車責任保險法規定給付之保險金，視為加
    害人或被保險人損害賠償金額之一部分，加害人或被保險人
    受賠償請求時，得扣除之，強制汽車責任保險法第30條定有
    明文。本件上訴人丙○○、甲○○已各領汽車強制責任保險
    給付75萬元，依法即應予扣除。
    上訴人丙○○、甲○○依序得請求之數額為丙○○106萬171
    6元、甲○○103萬2389元，分別扣除已領汽車強制責任保險
    給付75萬元，上訴人丙○○、甲○○本件得請求被上訴人連
    帶賠償之數額為丙○○31萬1716元（0000000-000000=31171
    6)、甲○○28萬2389元（0000000-000000=282389)。
四、綜上所述，上訴人依侵權行為法則請求被上訴人連帶給付丙
    ○○404萬0977元、甲○○251萬4778元，及各自起訴狀繕本
    送達翌日起至清償日止，按年息5%計算之利息。於丙○○請
    求被上訴人連帶給付31萬1716元、甲○○請求被上訴人連帶
    給付28萬2389元及丁○○自95年2月10 日起、欣欣客運公司
    自95年2月15日起至清償日止，按年息5% 計算之利息部分為
    有理由，應予准許。逾上開範圍之請求，為無理由，應予駁
    回。原審命被上訴人連帶給付丙○○31萬1716元本息、甲○
    ○28萬2389元本息，駁回上訴人其餘請求，核無違誤。上訴
    人丙○○、甲○○就其請求不應准許部分，提起上訴，指摘
    原判決該部分不當，求予廢棄改判，為無理由，應予駁回。
    被上訴人就其敗訴部分提起附帶上訴，亦無理由，應予駁回
    。
五、本件事證已明，兩造其餘攻擊防禦方法，經核與本判決之結
    果不生影響，爰不一一論述。
六、據上論結，本件上訴及附帶上訴均為無理由，依民事訴訟法
    第449條第1項、第78條、第85條第1項但書、第2項，判決如
    主文。
中    華    民    國    97    年    5    月    13    日
                    民事第八庭
                        審判長 法  官 劉勝吉
                               法  官 鄭威莉
                               法  官 滕允潔
正本係照原本作成。
丁○○、欣欣客運股份有限公司不得上訴。
甲○○、丙○○如不服本判決，應於收受送達後20日內向本院提
出上訴書狀，其未表明上訴理由者，應於提出上訴後20日內向本
院補提理由書狀（均須按他造當事人之人數附繕本）上訴時應提
出委任律師或具有律師資格之人之委任狀；委任有律師資格者，
另應附具律師資格證書及釋明委任人與受任人有民事訴訟法第46
6條之1第1項但書或第2項（詳附註）所定關係之釋明文書影本。
中    華    民    國    97    年    5     月    13    日
                               書記官 黃麗玲
附註：
民事訴訟法第466條之1（第1項、第2項）：
對於第二審判決上訴，上訴人應委任律師為訴訟代理人。但上訴
人或其他法定代理人具有律師資格者，不在此限。
上訴人之配偶、三親等內之血親、二親等內之姻親，或上訴人為
法人、中央或地方機關時，其所屬專任人員具有律師資格並經法
院認為適當者，亦得為第三審訴訟代理人。


司法院資訊處製作；財團法人民間司法改革基金會備份。
